臺灣屏東地方法院刑事判決　　　　　　　　　　　　　九十一年度易字第四七五號
　　公　訴　人　臺灣屏東地方法院檢察署檢察官
　　被　　　告　己○○
　　選任辯護人　葉武侯
　　被　　　告　乙○○
右被告等因重利等案件，經檢察官提起公訴（九十一年度偵字第五一四一號），本院
判決如左：
     主  文
乙○○以加害身體之事，恐嚇他人致生危害於安全，處罰金參仟元，如易服勞役，以
參佰元折算壹日。
己○○，無罪。
     事  實
一、乙○○因受己○○之委任，於民國九十年八月十日十時許，夥同孫明清、吳燿明
    前往屏東縣內埔鄉○○村○○路十五號丁○○所經營之花店催討債務，乙○○為
    迫使丁○○還債，竟獨自基於恐嚇之犯意，向丁○○大聲侗嚇「這些錢，你今天
    一定要還，如果不還，你今天會很慘」，以此加害身體之事恐嚇丁○○，致丁○○心生畏懼，而報警處理，乙○○並為前來處理之員警當場查獲。
二、案經丁○○訴請屏東縣警察局內埔分局報告臺灣屏東地方法院檢察署檢察官偵查
    起訴。
     理  由
壹、有罪部分：
一、右揭犯罪事實，業據被告乙○○自承：在收款時，我和丁○○發生爭吵，因她先
    前在九十年七月九已向我約定收款，但仍不付款，我才出口嚇她，你欠己○○的
    錢今天一定要還，如果不還會很慘等語屬實，核與告訴人丁○○指訴情節大致相
    符，另證人即至現場處理之員警李偉豪於偵訊時亦證述：警訊筆錄確實依照乙○○所述製作，且事實上案發當時，我就在丁○○所經營花店三公尺處埋伏，我有
    聽到乙○○對丁○○講說，你欠己○○的錢，今天一定要還，如不還會很慘等語
    無訛。事證明確，被告乙○○犯行洵堪認定。
二、核被告乙○○所為，係犯刑法第三百零五條恐嚇危害安全罪。爰審酌被告犯罪之
    動機、手段、造成之損害及犯後態度等情狀，量處如主文所示之刑，並諭知易服
    勞役之折算標準。
貳、無罪部分：
一、公訴意旨略以：己○○基於重利之概括犯意，自民國八十六年起，連續在下列時
    間、地點，乘丁○○、戊○○、丙○○等三人急需金錢週轉之急迫情況，分為如
    下列所述之重利行為：(一)於八十六年間，在屏東縣內埔鄉○○村○○路十五號之
    丁○○所經營之花店處，陸陸續續共借給戊○○新台幣三十六萬元之借款，約定
    每月給付之利息金額為五萬元 (即約月利率十三分許)，直至八十九年七、八月
    間，因戊○○已無餘力繳付後，始未再繳付該每月五萬元之重利，並於九十年六
    月間，己○○同意戊○○利息部分不用再繳付，但本金部分則仍需按月清償二萬
    元。(二)八十七年五月二十日，在前揭處所，名義上借給丁○○十五萬元，但實際
    上已先預扣一個月之利息金額，即實際僅交付十三萬八千元之現金給丁○○，約
    定丁○○每月應給付之利息金額為一萬二千元 (即月利率約八分許)，嗣因丁○○至八十七年十一月後，已無餘力再繳付該每月一萬二千元之利息，己○○乃於
    八十八年二月二十一日向丁○○表示，其向林敏妹所標得所得之十六萬三千元之
    互助會死會會款，要由丁○○代繳，故丁○○為清償該本息共十七萬四千元之債
    務，除簽發十紙面額各為二萬元之本票交予己○○收執外，並另簽發一紙金額一
    萬一千元之收據給己○○，惟因丁○○一直未代己○○繳納前揭死會會款，故丁○○於八十八年三月二十五日標得參加鍾國綸之互助會會款十六萬元後，為清償
    債務，即由己○○於同月三十一日，會同李富年至丁○○所經營之花店處，拿二
    萬元給丁○○，其餘十四萬元部分，則由己○○逕為取走，另己○○就自己參加
    甲○○○互助會所標得之十八萬二千七百元會款，除拿三萬元現金給丁○○外，
    另十五萬元二千七百元之死會會款亦要由丁○○繳付，而丁○○就參加鍾國綸互
    助會之每月一萬三千元死會部分，已繳付十期會款，就甲○○○發起之每月一萬
    元之死會部分，已代己○○繳付七期會款。(三)八十九年六月間，在同鄉人和村之
    丙○○所經營之小吃店處，借款二十萬元給丙○○，約定利息為每月一萬元 (即
    月利率為五分)，起初，均由丙○○按月給付該借款利息，後因己○○有參加丙○○二萬元之互助會二會，丙○○就己○○尚存一會活會部分，每月代己○○繳
    付一萬元之會款，以折抵借款利息。因認己○○涉犯刑法第三百四十四條之重利
    罪。
二、公訴人上開所認，無非以告訴人尤豐英、戊○○、被害人丙○○之指訴，證人甲○○○、劉紹英、鄭月英、鍾國振之證詞，及卷附之本票三十四紙、互助會會單
    三張、佳佳冷凍餐廚設備出貨單、華南商業銀行匯款回條聯等資為論據。訊據被
    告己○○堅詞否認有重利之犯行，辯稱：我借錢給丁○○、戊○○及丙○○，都
    只拿三分利，丁○○、戊○○及丙○○指訴我重利均非實情，且他們三人分別於
    警、偵訊及審理中，指訴情節前後不符，不足採信，又扣案之本票並非如丁○○
    及戊○○所指，向我借款及繳息之憑證，實際情形為(一)丁○○部分：(1)八十七年
    五月二十一日，丁○○向我借十五萬元，並簽發面額十五萬元本票一紙，雙方約
    定每月利率三分，即每月利息四千五百元，至八十八年二月二十日，丁○○積欠
    我本金及九個月利息總數約近二十萬元，因我於八十八年二月二十日標得案外人
    林敏妹所召集每月二萬元之互助會款十六萬三千元，尚有十位活會會員，因此以
    後十個月，須按月繳付二萬元會款，共計二十萬元。丁○○與我協商後，同意代
    繳此一死會會款，以抵償前積欠本金及利息，丁○○並於八十八年二月二十一日
    簽發面額二萬元本票十張給我，且取回原先所開立之十五萬元本票，後丁○○又
    改變主意，表示不願代付上開死會會款，但願向案外人鍾國綸標取會款清償債務
    ，八十八年三月二十日，丁○○果於鍾國綸所召集之民間互助會得標，八十八年
  三月二十五日，鍾國綸與李富年將丁○○所標得之十六萬元送至丁○○處，剛好
    我在場，丁○○除自行留下二萬元外，另外十四萬元則交付予我，我就將七張丁○○先前所開立之面額二萬元本票還他，剩餘三張在我手中，九十年八月十日已
    遭警方扣案。(2)警方另外扣案五張一萬三千元本票，與丁○○向我所借貸之十五
    萬元間，亦無關聯，此五張本票實為丁○○參加鍾國綸所召集之一萬元互助會二
    會，我以我自己及我女兒名義亦參加二會，起會後丁○○表示不願負擔過重，乃
    將其中一會轉讓給我，八十八年三月二十日，丁○○得標，故必須簽發本票交付
    其他活會會員收執，因我參加三會，且均為活會，因此取得丁○○所簽發一萬三
    千元本票三紙。數月後，丁○○拒繳會款，鍾國綸認為我與丁○○較熟識，故要
    求我代為收取會款，且交付二張一萬三千元本票給我，並從我手中換走另二名死
    會會員所簽發之本票。(3)八十八年六月十日，案外人甲○○○召集每會一萬元互
    助會，共三十三會，我參加二會，八十九年四月間，丁○○向我表示想作生意，
    需款週轉，要求我將其中一會借給他標，因此我於八十九年四月十日將互助會標
    下，金額為二十七萬二千二百元，扣除我自八十八年六月十日至八十九年三月十
    日所繳之十期會款共十萬元，其餘十七萬二千二百元均由丁○○取走，因尚有二
    十一位活會會員，丁○○並簽發二十一張一萬元本票由我轉交甲○○○。後丁○○每次二千、三千元陸陸續續繳付，累積至一萬元，即取回一張本票，約繳付八
    萬元丁○○又拒絕繳納，因該會是以我名義跟會，丁○○所欠餘款由我代為付清
    後，甲○○○始將丁○○所簽發之其餘十三張本票交給我，而該十三張本票同遭
    警方扣案，但此十三張本票與丁○○向我借貸之十五萬元亦不相關。(二)戊○○部
    分：(1)戊○○曾分二次向我借款，一次十六萬元，一次二十萬元，利息均約定每
    月三分利，但戊○○僅繳數月利息即未再繳付，至八十九年間，我因此要求戊○○簽發二十萬及十六萬元本票作為借款憑證。(2)至於警方扣案戊○○所簽發之二
    十五萬元本票，是我參加戊○○於八十八年十一月二十五日召集每會二萬元之互
    助會，會員共十六人，我以我自己及我乾女兒曾伊玲名義參加二會。八十九年八
    月三十五日，互助會進行至第十會，我以六千元得標，戊○○本應付我會款共二
    十五萬元，即死會會款十八萬元，活會會員扣除曾伊玲部分，尚有五位，每人應
    繳一萬四千元，共七萬元，故此張二十五萬元本票並非戊○○向我借款之憑據，
    戊○○於八十九年八月十日警訊時供稱，上開二十五萬元本票是向我借款所簽發
    ，顯非實情。(三)丙○○部分：丙○○於九十年三月五日向我借款十萬元，並由其
    夫林壽松簽發十萬元本票，雙方約定利息三分，但丙○○僅支付三個月利息即未
    再支付，另於八十九年八月二十日，我參加丙○○以其先生林壽松名義召集之互
    助會二個，每會二萬元，至第四會時，丙○○要求我將該會讓給他，得標後，因
    我先前已先繳三次二萬元會款，所以丙○○將六萬元還我，之後死會會款則由丙○○自行按月繳納，另一活會，我到最後一會才標到，結算後，丙○○應給付我
    會款共二十萬元，但至今未清償。
三、按犯罪事實應依證據認定之，無證據不得推定其犯罪事實。不能證明被告犯罪者
    ，應為無罪之諭知。刑事訴訟法第一百五十四條、第三百零一條第一項分別定有
    明文。又按告訴人之告訴，係以使被告受刑事訴追為目的，是其陳述是否與事實
    相符，仍應調查其他證據以資審認。再按認定犯罪事實所憑之證據，雖不以直接
    證據為限，間接證據亦包括在內；然而無論直接或間接證據，其為訴訟上之證明
    ，須於通常一般之人均不致有所懷疑，而得確信其為真實之程度者，始得據為有
    罪之認定。最高法院五十二年台上字第一三○○號、七十六年台上字第四九八六
    號判例可資參照。
四、經查，本案告訴人丁○○、戊○○及被害人丙○○固均指訴被告己○○向其等收
    取與原本顯不相當之重利，丁○○並聲請傳喚證人甲○○○、劉紹英、鄭月英及
    鍾國振為證，惟：
  (一)丁○○部分：被告己○○已否認向丁○○收取利息每月八分，並以前詞置辯，再
    者，告訴人丁○○亦供稱，被告收取利息時並無其他人目睹。另觀諸丁○○於九
    十年八月十日警訊時稱「 (妳向己○○借壹拾伍萬元，到今共還己○○多少本金
    ？)還己○○本金共貳拾伍萬柒仟元整」，及其所述清償本息之過程：八十七年
    五月二十日我向己○○借十五萬元，她實際給我十三萬八千元，約定每月利息八
    分，即每月要給她利息一萬二千元，我自八十七年七月至十一月均有按月給她一
    萬二千元利息，八十七年十二月至八十八年一月共二個月利息我沒有繳，八十八
    年三月間，我參加鍾國綸召集之互助會，我於八十八年三月二十五日得標，我給
    己○○十四萬元，八十九年四月十日，己○○標得甲○○○之互助會十八萬二千
    七百元，我實拿三萬元，她實拿十五萬二千七百元，死會會錢每月一萬元由我付
    ，我共繳了七會云云，倘告訴人丁○○所供屬實，則丁○○應已給付本息共二十
    七萬元，並非其所稱二十五萬七千元，顯見告訴人丁○○之指訴前後已有不符。
  (二)至於扣案由丁○○所簽發面額二萬元本票三張、一萬三千元本票五張、一萬元本
    票十三張，其中(1)二萬元本票部分，係告訴人丁○○為代替被告己○○繳交會款
    予會首林敏妹所簽發，且原先共簽發十張，另外七張被告己○○已返還予丁○○
    ，此節為被告己○○及告訴人丁○○所不爭執，迭有爭執者為原先借款為十五萬
    元，何以告訴人丁○○需簽發十張二萬元本票。依告訴人丁○○所指，係為償還
    十五萬元借款，及八十七年十二月、八十八年一月分之利息共二萬四千元，合計
    為十七萬四千元，除簽發十張二萬元本票外，另外因被告己○○取得林敏妹互助
    會款為十六萬三千元，因此又簽寫一紙欠一萬一千元收據交由己○○收執云云，
    然被告己○○要求丁○○簽發之本票為面額二萬元十張，顯見被告己○○要求丁○○應付二十萬元，並非丁○○所指應付十七萬四千元，且既已有十張本票為憑
    ，何需另簽寫收據，又倘真另有收據，被告己○○於委任乙○○前往丁○○處討
    債時，理當與上開三張二萬元本票一併交由乙○○處理，然由扣案之證物中並未
    有收據，足認告訴人丁○○所指，顯為無據。(2)一萬三千元本票部分，被告己○○與告訴人丁○○均不爭執此部分本票為丁○○標取案外人鍾國綸之互助會後，
    為繳納死會會款所開具，是被告己○○持有該本票，應係基於同為互助會會員且
    為活會之關係，與被告己○○有無重利犯行顯無任何關聯。(3)一萬元本票部分，
    告訴人雖指稱係被告己○○標取甲○○○之互助會款十八萬二千七百元後，又重
    複計算十五萬本金之欠款，因此取走十五萬二千七百元，僅留下三萬元，卻要求
    開立一萬元本票二十一張以代為清償死會會款云云，然被告己○○已辯稱，此係
    告訴人丁○○另外向其借款之憑證，與前揭十五萬元借款無涉，且衡諸常情，告
    訴人丁○○簽發一萬元本票時，既非急於向被告己○○借款之際，豈有可能隨被
    告予取予求，是告訴人丁○○指訴此部分本票亦用於清償十五萬借款本息云云，
    實與常情相違。
  (三)另告訴人丁○○雖又聲請傳喚鍾國振及提出華南商業銀行匯款回條聯，欲證明其
    向鍾國綸標取十六萬元互助會款時，被告己○○拿走十四萬元，僅留下二萬元；
    並聲請傳喚證人甲○○○，及提出佳佳冷凍餐廚設備出貨單，欲證明被告己○○
    標取甲○○○互助會款後，僅給予其三萬元；且聲請傳喚證人劉紹英及鄭月英，
    證明被告己○○確有重利犯行。惟就告訴人丁○○標取鍾國綸會款，被告己○○
    取走十四萬元等情，被告並不爭執，而依證人甲○○○於偵訊時所證「 (對丁○○說：十八萬二千七百元之會錢，己○○拿三萬元給丁○○，以後會錢由丁○○
    代繳，有何意見？)己○○是否有拿三萬元給丁○○，我不知道，但丁○○事後
    有將三千、二千，陸續繳一萬元後，我就會丁○○開給己○○之本票還給丁○○
    」、「 (丁○○繳多少錢？妳還給她多少本票？)她從八十九年四月間繳至八十
    九年七月間，共繳七、八萬元，我共還她七、八張本票」等語，顯見證人上開證
    詞並無法證明告訴人丁○○所指為真，另佳佳冷凍餐廚設備出貨單，僅能證明丁○○於八十九年四月十四日曾購買五萬餘元之設備，並付訂金三萬元，尚無法使
    人產生被告己○○僅拿三萬元予告訴人丁○○之確信。至於證人劉紹英及鄭月英
    ，依其二人於偵訊時所證：曾聽丁○○講過被告己○○放高利貸等語，足徵劉紹
    英二人並未親眼目睹被告己○○之重利行為，是證人劉紹英二人之證詞，亦無法
    引之為據。
  (四)戊○○部分：被告己○○已否認向戊○○收取每月十三分之重利，並以前詞置辯
    ，另扣案之面額為二十五萬元本票部分，告訴人戊○○亦供陳確實為給付予被告
    己○○之會款而簽發，是該本票亦無法證明被告己○○有何重利犯行。況且觀諸
    告訴人戊○○前後於警、偵訊所稱「 (你於何時？在何地？向己○○借錢，利息
    多少？)我於八十六年間向己○○借台幣參拾伍萬元，實際上拿到參拾萬，每月
    利息十分、十五分不等，並規定每個月還參萬伍仟元，地點在內埔鄉內埔村內埔
    市場」、「 (你至目前為止總共還了多少利息錢？你借貸的錢有無還清？)陸續
    還了約台幣壹佰伍拾萬，這壹佰伍拾萬均他本人強迫我簽本票再還錢，但到目前
    為止，我已無力還他」 (見九十年七月二十五日警訊筆錄)；「 (妳是於何時、
    在何地向己○○借多少錢？有否計息？)我是於八十六年間在屏東縣內埔鄉○○
    路十五號向己○○借新台幣貳拾萬元，利息是二十分計算，所以我借貳拾萬先扣
    除利息肆萬元，我只得拾陸萬元，過了二個月我向己○○表示利息太重，所以在
    第三個月就以十分利計算，每月付利息貳萬，另於八十六年底，我又因資金無法
    週轉，無法還息，只好再向己○○借錢，己○○拿拾萬元借我，再連同未還利息
    ，共計拾陸萬元，我開立本票給己○○，利息是十分利計算，所以我總共算是向
    己○○借參拾陸萬元，每月的利息十分計算是參萬陸仟元」、「 (妳至今為止，
    共還了多少利息？妳是否有還本金？)我每月還己○○利息，其中我實在付不出
    利息，己○○就去參加互助會，而她先標得會款作為我還利之用，而每月我就需
    替謝繳錢給互助會首，直到互助會結束，計已付利息壹佰餘萬元」、「 (己○○
    本人每月如何向妳收利息？)己○○本人每月十日到內埔市場我賣菜處向我收利
    息」、「 (妳付利息給己○○到何時為止？)我自向己○○借錢，每月均有算息
    ，我一直付到八十九年九月我就無力還她，一直到九十年七月，己○○就叫討債
    公司向我索討本金，我於七月份已還本金貳萬元，所以尚欠她參拾肆萬元，目前
    就不再計算利息」 (見九十年八月十日警訊筆錄)；「 (妳告己○○重利有何證
    據？) 我八十六年間在內埔鄉○○路十五號，前後共向她借三十六萬元，利息約
    定每月五萬元，我繳至八十九年七、八月間，即未再繳，至於本金部分，三個月
    前我們約定，我每月給她二萬元，分期清償」、「 (妳說每月五萬元利息，如何
    清償？)有時用現金，有時用會款清償」 (見九十年九月十二日偵訊筆錄)，顯見
    告訴人戊○○對於借款數目、利息如何計算及實際出付利息究竟為三萬五千元，
    或三萬六千元，或五萬元，所供俱不相符，已難採信。再者，由告訴人戊○○於
    九十年十月十一日偵訊時稱「 (妳說妳會錢繳至八十九年七、八月間，有何證據
    ？)當時均是我拿給己○○，別人沒有場」等語，則在查無其他事證以擔保告訴
    人之指訴為真，自無法以告訴人戊○○之瑕疵指訴遽論被告己○○於罪。
  (五)丙○○部分：被害人丙○○固指訴向被告己○○借款，每用須支付之利息，均以
    互助會款折抵，惟被告己○○已堅詞否認，且此部分因僅有被害人片面之指訴，
    尚無其他證據足資參佐，揆諸上開判例意旨，無法為被告己○○有罪之認定。
五、綜上所述，本件公訴人舉之證據不足證明被告己○○犯罪，此外，復查無其他積
    極證據足認被告己○○確有公訴意旨指訴之犯行，依法應為無罪之諭知。
據上論斷，應依刑事訴訟法第二百九十九條第一項前段、第三百零一條第一項前段、
刑法第三百零五條、第四十二條第二項、罰金罰鍰提高標準條例第一條前段、第二條
，判決如主文。
本案經檢察官陳川傑到庭執行職務
中      華      民      國     九十一     年     十     月     十五     日
                                      臺灣屏東地方法院刑事第一庭
                                          法  官  包梅真
右正本證明與原本無異。
如不服本判決應於收受本判決送達後十日內向本院提出上訴書狀，其未敘述上訴理由
者，並得於提起上訴後十日內向本院補提理由書狀（均須按他造當事人之人數附繕本
 ）「切勿逕送上級法院」
                                          書記官  蔡進吉
中      華      民      國     九十一     年     十     月     十六     日
附錄法條：
刑法第三百零五條
以加害生命、身體、自由、名譽、財產之事，恐嚇他人致生危害於安全者，處二年以
下有期徒刑、拘役或三百元以下罰金。
